臺灣高等法院臺中分院民事判決
111年度上易字第269號
上  訴  人  羅婕育  
訴訟代理人  廖偉成律師
複代理人    聶嘉嘉律師
            王苡斯律師
被上訴人    葉怡雯  
上列當事人間請求損害賠償事件，上訴人對於中華民國111年3月
17日臺灣彰化地方法院110年度訴字第353號第一審判決提起上訴
，本院於111年8月3日言詞辯論終結，判決如下：
    主  文
上訴駁回。
第二審訴訟費用由上訴人負擔。
    事實及理由
壹、程序方面：
    被上訴人經合法通知未於言詞辯論期日到場，核無民事訴訟
    法第386條所列各款情形，爰依上訴人之聲請，由其一造辯
    論而為判決。
貳、實體方面
一、被上訴人主張：伊與訴外人林○○於民國104年11月10日結婚
    ，婚後育有2名子女，上訴人明知林○○為有配偶之人，竟與
    林○○於110年2月間，共同至墾丁同住民宿同一房間之不正當
    男女交往行為，侵害伊之配偶身分法益且情節重大，致使伊
    受有精神上痛苦。爰依民法第184條第1項、第195條第1項及
    第3項規定，請求上訴人應給付新臺幣（下同）100萬元，及
    自起訴狀繕本送達翌日起至清償日止，按週年利率百分之5
    計算之利息。
二、上訴人則以：伊不知林○○已婚，伊係因林○○稱債主追討，請
    伊開車載其去墾丁田園旅棧民宿避風頭，伊與其他林○○同行
    之人均不熟識，於林○○要求伊陪其聊天，始與林○○共處一室
    ，伊均無逾越一般男女分際。嗣凌晨時分，伊在看電視、林
    ○○在玩電腦時，被上訴人突然敲門並闖入，伊始得知林○○為
    有配偶之人。而依司法院大法官會議釋字第748號解釋、釋
    字第791號解釋，並無配偶權之存在，被上訴人自無以侵害
    其配偶權為由，請求上訴人負侵權行為損害賠償責任，給付
    非財產上損害賠償之依據；且被上訴人既免除林○○之婚姻存
    續期間所生之損害賠償責任，亦應同一免除被上訴人對於伊
    損害賠償債務云云置辯。
三、原審判命上訴人給付被上訴人15萬元本息，並為准免假執行
    之宣告，另駁回被上訴人其餘請求。上訴人不服，就其敗訴
    部分提起上訴（被上訴人敗訴部分則未據聲明不服，非本院
    審理範圍）。上訴人聲明：㈠原判決判命上訴人給付被上訴
    人15萬元本息部分，及該部分假執行之宣告，均廢棄。㈡上
    開廢棄部分，被上訴人在第一審之訴及假執行之聲請均駁回
    。被上訴人則答辯聲明：上訴駁回。
四、兩造不爭執事項（見本院卷第51頁）
  ㈠被上訴人與林○○於104年11月10日結婚，迄今仍有婚姻關係。
  ㈡上訴人與林○○於110年2月間，共同至墾丁同住民宿同一房間
    。　　　　　
五、爭執事項（見本院卷第51頁）
  ㈠上訴人是否知悉林○○已婚？上訴人與林○○於110年2月間於墾
    丁同住民宿同一房間之行為，有無侵害被上訴人之配偶權？
  ㈡被上訴人就林○○之上開行為，是否已免除對林○○之損害賠償
    債務？
  ㈢被上訴人得請求上訴人賠償之精神慰撫金數額為何？　　
六、本院就爭執事項之判斷如下：
  ㈠上訴人知悉林○○已婚，上訴人與林○○於110年2月間於墾丁同
    住民宿同一房間之行為，有侵害被上訴人之配偶權：
  ⒈按因故意或過失，不法侵害他人之權利者，負損害賠償責任
    。故意以背於善良風俗之方法，加損害於他人者亦同；不法
    侵害他人之身體、健康、名譽、自由、信用、隱私、貞操，
    或不法侵害其他人格法益而情節重大者，被害人雖非財產上
    之損害，亦得請求賠償相當之金額。此項規定，於不法侵害
    他人基於父、母、子、女或配偶關係之身分法益而情節重大
    者，準用之，民法第184條第1項、第195條第1項前段、第3 項分別定有明文。又配偶因婚姻契約互負誠實之義務，倘配偶之一方行為不誠實，與他人間存有逾越普通朋友一般社交行為之不正常往來關係，且其行為已逾社會通念所能容忍之範圍，足以破壞婚姻關係之圓滿安全及幸福者，即屬侵害他方基於配偶關係之身分法益，而與配偶共同侵害他方權利之行為人，同應負侵權行為損害賠償之責。
　⒉被上訴人主張：上訴人知悉林○○已婚，上訴人與林○○於110年
    2月間於墾丁同住民宿同一房間之行為，侵害被上訴人配偶
    權等語，為上訴人所否認，並以前詞置辯。惟查：
　⑴關於被上訴人辯稱不知悉林○○已婚部分：
　  依證人即林○○友人李○○到庭證稱：伊認識林○○2年，是好朋
    友，經常見面，一個禮拜2、3次，都是一起出去玩，這2年
    出去玩林○○帶的女伴都是上訴人，林○○會帶上訴人與伊共3
    人一起吃飯，林○○與上訴人會牽手，有一些親密接觸，與其
    2人聊天就知道2人是男女朋友關係。且其2人聊天的話題會
    談到林○○老婆、小孩的事，林○○會講小孩生病或他老婆怎樣
    、小孩要幹嘛等家裡的事，上訴人知道林○○有2個小孩等語
    （見原審111年2月21日言詞辯論筆錄，原審卷第154-156頁
    ）觀之，林○○於上訴人在場之聚會猶談論自己小孩、老婆之
    家庭狀況，更見上訴人於於110年2月間，與林○○共同至墾丁
    同住民宿同一房間前，顯已知悉林○○為有配偶之人。被上訴
    人辯稱並不知悉林○○已婚，自不足採。
　⑵關於上訴人辯稱並未逾越一般男女分際部分：　　
　①另依證人柳○○到庭證稱：於110年初受被上訴人委託調查林○○
    婚外情之事，調查過程中，有看到林○○接送上訴人，以及林
    ○○在上訴人位於臺中的住處過夜，之後被上訴人說林○○以躲
    債之名到南部去，實際上是帶小三去南部，其於2月22日一
    路跟到墾丁，發現上訴人與林○○住在林○○朋友開的民宿，當
    時民宿只有伊與林○○二間房間有住客，其他都是空房。伊有
    聽到林○○與上訴人進行親密行為，才叫被上訴人於2月24日
    下來與林○○對質。調查過程中，有看到林○○與上訴人同進同
    出、一起用餐的照片等語（見原審卷第66至69頁），並提出
    其製作之蒐證影像、照片為憑。經原審勘驗上開蒐證照片、
    影像之內容：上訴人與林○○於白日在墾丁某餐廳用餐時，並
    無他人在場；上訴人於110年2月23日凌晨1時許，與林○○共
    乘機車出入民宿，帶食物回民宿房間，上訴人在機車後座以
    雙手環抱林○○；同年月24日凌晨被上訴人進入上訴人與林○○
    同住之房間，質問林○○為何騙被上訴人說一人來墾丁，實際
    上帶上訴人來度假，房間桌面有紅酒、泡麵、飲料等食物等
    情（見原審卷第87-90頁、113-123頁）觀之，足見上訴人與
    林○○單獨前往墾丁，在墾丁同住一間雙人房至少2日，2人並
    於半夜共乘機車購買宵夜，在房間並飲酒等節，堪認渠等行
    為與情侶出遊無異。
  ②上訴人辯稱其在墾丁雖與林○○共處一室，然渠等並無親密舉
    動，僅陪林○○聊天云云。然上訴人與林○○同遊並住同一間雙
    人房至少2日，乃單獨出遊並同宿一床，顯為逾越結交普通
    朋友等一般社交行為之不正常往來，並逾社會一般通念所能
    容忍之範圍，已達破壞林○○與被上訴人婚姻共同生活之圓滿
    安全及幸福之程度，屬情節重大。是上訴人明知林○○為他人
    配偶卻故與之交往，所為上開與林○○逾越通常社會交往關係
    之行為，有損被上訴人夫妻共同生活之圓滿及幸福，造成被
    上訴人基於配偶關係之身分法益受侵害，自係故意不法侵害
    被上訴人配偶權之侵權行為，且情節重大，則被上訴人主張
    上訴人不法侵害其之配偶權，且情節重大，應屬可採，上訴
    人上開所辯，尚無足採。
  ⒊另上訴人雖辯稱：依釋字第748號解釋、釋字第791號解釋，
    並無配偶權之存在云云，然釋字第748號解釋，闡明民法之
    婚姻規定，未使相同性別二人，得為經營共同生活之目的，
    成立具有親密性及排他性之永久結合關係，於此範圍內，與
    憲法第22條保障人民婚姻自由及第7條保障人民平等權之意
    旨有違，明確表示同性二人之間亦有締結婚姻之基本權利。
    而釋字第791號解釋，雖宣告刑法第239條通姦罪及相姦罪等
    規定違憲，然揆其理由，僅係認為以刑罰手段維護婚姻制度
    及婚姻關係，與憲法第23條比例原則不符。然此2號解釋均
    未認定一方配偶與第三者婚外情之行為未侵害他方配偶之權
    利，上訴人此部分所辯，實屬無據。
　㈡被上訴人於離婚協議書免除林○○本件損害賠償債務尚不
　  生效力：
　1.按兩願離婚，應以書面為之，有二人以上證人之簽名並應向
    戶政機關為離婚之登記。民法第1050條定有明文。其成立要
    件中之「向戶政機關為離婚之登記」，係為使雙方能有進一
    步冷靜思考之緩衝時間，並使第三人容易查考而增訂。是夫
    妻雖訂立離婚書面及有2人以上證人之簽名，然一方拒不向
    戶政機關為離婚登記，係法律賦與該方再為思考之機會，於
    向戶政機關為離婚之登記前，其兩願離婚契約尚未有效成立
    。又契約當事人以同一締約行為，結合數個契約，為契約之
    聯立。其各個契約相互間有無依存關係，應綜合法律行為全
    部旨趣、當事人訂約時之真意、交易習慣及其他具體情事，
    並本於誠信原則，為斷定標準。
　2.查被上訴人於110年2月24日發現林○○與上訴人共處一室時，
    當場與林○○偕同2位證人柳○○、謝○○簽立離婚協議書，協議
    內容包括離婚意願、關於子女之親權行使、扶養費用，其中
    第4條約定雙方拋棄夫妻剩餘財產分配請求權，且不得以任
    何理由向他方請求婚姻關係存續期間所受之損害賠償(下稱
    系爭免除條款)等節，有上開離婚協議書在卷為憑(見原審卷
    第19頁)，然被上訴人與林○○尚未依上開離婚協議至戶政機
    關辦理離婚登記，此為兩造所不爭。則系爭免除條款除與離
    婚協議為同一締約行為外，更與夫妻剩餘財產分配請求約定
    於相同條項，並結合於兩願離婚、子女扶養、親權行使等約
    定，衡諸社會常情，可信被上訴人與林○○之締約真意，係以
    婚姻解消為前提，約定以婚姻為基礎之夫妻財產於離婚後如
    何分配，及子女親權歸屬等相關問題，且互不請求婚姻關係
    存續期間之損害賠償權利，而為契約之聯立。準此，被上訴
    人與林○○於離婚協議所約定之系爭免除條款，應與2人之離
    婚協議為同一效力，而上開離婚協議因未為離婚登記故未成
    立，系爭免除條款應亦同其命運。是上訴人抗辯被上訴人已
    免除林○○本件共同侵權行為債務，於林○○免責之範圍內上訴
    人亦同免其責云云，應無可採。
  ㈢被上訴人得請求上訴人給付精神慰撫金15萬元:
  ⒈按慰撫金之賠償須以人格權遭遇侵害，使精神上受有痛苦為
    必要，其核給之標準固與財產上損害之計算不同，然非不可
    斟酌雙方身分資力與加害程度，及其他各種情形核定相當之
    數額。又按以人格權遭遇侵害，受有精神上之痛苦，而請求
    慰藉金之賠償，其核給之標準，須斟酌雙方之身分、資力與
    加害程度及其他各種情形核定相當之數額。且所謂「相當」
    ，應以實際加害情形與其名譽影響是否重大及被害人之身分
    、地位與加害人之經濟情況等關係定之（最高法院51年臺上
    字第223號判決、86年度台上字第3537號判決意旨參照）。
　2.經查，上訴人與林○○不法侵害被上訴人基於配偶關係之身分
    法益而情節重大，業如前述，被上訴人因而在精神上受有相
    當之痛苦，是被上訴人據此請求上訴人負賠償責任，即屬有
    據。本院審酌被上訴人為高中畢業，目前為家庭主婦，108
    年間所得給付總額約2萬元，名下無任何財產資料，育有2名
    未成年子女；上訴人為高職畢業，目前從事微型商業，每月
    收入約3萬元，育有2名未成年子女，108年度所得給付總額
    約為20萬元，名下無財產等情；林○○則為國中畢業，每月收
    入約幾十萬元等情，業據兩造陳明在卷，並有原審依職權調
    取之稅務電子閘門財產所得調件明細表在卷可憑（見原審卷
    第160、161頁，外置證物袋）。再衡酌兩造之身分、地位、
    經濟狀況，及上訴人之行為對於被上訴人婚姻生活之圓滿、
    安全及幸福所造成之破壞程度，並因此致被上訴人所受精神
    之痛苦程度等一切情狀，認被上訴人請求上訴人賠償精神慰
    撫金以15萬元為宜，被上訴人之請求於上開範圍內應予准許
    ；惟逾此範圍之請求，不應准許。
　⒊按給付無確定期限者，債務人於債權人得請求給付時，經其
    催告而未為給付，自受催告時起，負遲延責任。其經債權人
    起訴而送達訴狀，或依督促程序送達支付命令，或為其他相
    類之行為者，與催告有同一之效力；遲延之債務，以支付金
    錢為標的者，債權人得請求依法定利率計算之遲延利息；應
    付利息之債務，其利率未經約定，亦無法律可據者，週年利
    率為百分之五，民法第229 條第2 項、第1 項、第203 條分
    別定有明文。本件被上訴人請求上訴人賠償損害，係以支付
    金錢為標的，無確定期限，又未約定利率，則其請求自起訴
    狀繕本送達上訴人翌日即110年4月9日（見原審送達證書卷
    第35頁）起至清償日止，按年息5%計算之遲延利息，核無不
    合，應予准許。
七、綜上所述，被上訴人依民法第184條第1項、第195條第1、3
    項之規定，請求上訴人給付15萬元及自110年4月9日起至清
    償日止，按年息5%計算之利息，為有理由，應予准許。逾此
    範圍之請求，為無理由，應予駁回。原審就被上訴人前開應
    予准許，為其勝訴判決，於法並無不合。上訴人上訴意旨，
    指摘原判決不利於己部分為不當，求予廢棄改判，為無理由
    ，應駁回其之上訴。
八、本件事證已臻明確，兩造其餘之攻擊或防禦方法及所用之證
    據，經本院斟酌後，認為均不足以影響本判決之結果，爰不
    逐一論列，附此敘明。
九、據上論結，本件上訴為無理由，爰判決如主文。
中　　華　　民　　國　　111 　年　　8 　　月　　24　　日
            民事第三庭     審判長法　官  黃玉清
                                 法　官  許旭聖
                                 法　官  涂秀玲
正本係照原本作成。
不得上訴。
                                 書記官  卓佳儀
　　　　　　　　　　　　　　　　 
中　　華　　民　　國　　111 　年　　8 　　月　　24　　日